ACORDAO-COMPLETO-2412778

ACÓRDÃO 2334/2020 ATA 33/2020 - PLENÁRIO

VISTOS, relatados e discutidos estes autos de tomada de contas especial instaurada devido à não comprovação da regular aplicação de recursos federais repassados mediante termos de parceria,
ACORDAM os Ministros do Tribunal de Contas da União, reunidos em sessão do Plenário, ante as razões expostas pelo Relator em:
9.1. julgar irregulares as contas dos srs. Josinete Souza Barbosa Gomes, Sara Pereira Ladeira, Reginaldo Romão Viana Filho, José Wildes Azevedo Santos, José Denivaldo Santos Venefrides e Eli Miranda Silva Filho, nos termos dos arts. 1°, inciso I, 16, inciso III, alínea "b", 19 e 23, inciso III, da Lei 8.443/1992;
9.2. julgar irregulares as contas dos srs. José Carlos Almeida Silva, Isravan Lemos Barcelos, Erickson Eden Miranda Dias e do Instituto Projetos e Apoio Sociais no Brasil - IPASB, condenando-os, solidariamente, ao pagamento das quantias abaixo relacionadas, com a incidência dos devidos encargos legais, calculados a partir das datas correspondentes até o efetivo recolhimento, na forma da legislação em vigor, nos termos dos arts. 1°, inciso I, 16, inciso III, alínea "c", 19 e 23, inciso III, da Lei 8.443/1992:
	VALOR ORIGINAL (R$) 
	DATA DA OCORRÊNCIA

	38.486,53
	28/02/2013

	3.357,95
	21/03/2013

	29.860,52
	27/03/2013

	94,12
	05/04/2013

	12.266,81
	30/04/2013

	18.482,53
	30/04/2013

	1.255,71
	14/05/2013

	393,24
	14/05/2013

	17.433,18
	29/05/2013

	23.318,70
	29/05/2013

	29.519,97
	26/06/2013

	5.463,94
	26/07/2013

	3.903,81
	26/07/2013

	4.251,92
	26/07/2013

	10.668,26
	29/07/2013

	6.038,11
	30/08/2013

	3.919,20
	30/08/2013

	14.090,59
	30/08/2013

	4.466,22
	29/09/2013

	13.103,22
	26/09/2013

	5.486,39
	26/09/2013

	464,11
	07/10/2013

	7.235,90
	30/10/2013

	3.864,76
	30/10/2013

	33.585,30
	30/10/2013

	19.356,63
	27/11/2013

	2.723,96
	27/11/2013

	20.261,83
	24/12/2013

	7.969,79
	24/12/2013

	364,22
	24/12/2013

	23.352,27
	30/01/2014

	2.128,93
	30/01/2014

	6.414,10
	30/01/2014

	2.879,35
	25/02/2014

	9.164,89
	25/02/2014

	11.893,80
	25/02/2014

	20.956,52
	28/03/2014

	6.916,49
	28/03/2014

	2.671,04
	28/03/2014

	8.209,65
	30/04/2014

	3.195,27
	30/04/2014

	14.080,98
	30/04/2014

	51.139,76
	28/05/2014

	7.346,55
	28/05/2014

	3.194,67
	28/05/2014

	3.175,65
	26/06/2014

	6.604,66
	26/06/2014

	2.664,93
	26/06/2014

	6.391,58
	29/07/2014

	3.194,77
	29/07/2014

	25.267,36
	29/07/2014

	15.808,27
	28/08/2014

	6.270,64
	28/08/2014

	3.043,67
	28/08/2014

	2.881,29
	29/09/2014

	9.547,78
	29/09/2014

	2.991,55
	29/09/2014

	3.106,94
	28/10/2014

	6.060,70
	28/10/2014

	9.941,09
	28/10/2014

	7.149,13
	27/11/2014

	4.489,45
	27/11/2014

	11.947,15
	27/11/2014

	15.966,38
	19/12/2014

	234,00
	30/12/2014

	3.314,54
	26/01/2015

	21.105,26
	29/01/2015

	15.915,87
	25/02/2015

	8.291,00
	25/02/2015

	3.256,22
	25/02/2015

	3.177,67
	31/03/2015

	10.251,79
	31/03/2015

	18.845,24
	31/03/2015

9.3.fixar o prazo de 15 (quinze) dias, a contar das datas das notificações, para que os responsáveis de que trata o subitem anterior comprovem, perante o Tribunal, o recolhimento das referidas quantias aos cofres do Fundo Nacional de Saúde - FNS, nos termos do art. 23, inciso III, alínea "a", da Lei 8.443/1992 c/c o art. 214, inciso III, alínea "a", do Regimento Interno do TCU (RI/TCU) ;
9.4. aplicar aos responsáveis abaixo arrolados, individualmente, a pena de multa prevista no art. 57 da Lei 8.443/1992, de acordo com os valores indicados:
	Responsável
	Valor (R$) 

	Isravan Lemos Barcelos
	95.000,00

	José Carlos Almeida Silva
	95.000,00

	Instituto Projetos e Apoio social do Brasil (Ipasb) 
	95.000,00

	Erickson Eden Miranda Dias
	95.000,00

9.5. aplicar aos responsáveis abaixo arrolados, individualmente, a pena de multa prevista no art. 58, inciso I, da Lei 8.443/1992, de acordo com os valores indicados:
	Responsável
	Valor (R$) 

	Isravan Lemos Barcelos
	15.000,00

	Josinete Souza Barbosa Gomes
	10.000,00

	Sara Pereira Ladeira 
	5.000,00

	Reginaldo Romão Viana Filho
	5.000,00

	José Wildes Azevedo Santos
	5.000,00

	José Denivaldo Santos Venefrides 
	5.000,00

	Eli Miranda Silva Filho
	5.000,00

9.6. fixar o prazo de 15 (quinze) dias, a contar das datas das notificações, para que os responsáveis de que tratam o subitens 9.4 e 9.5 comprovem, perante o Tribunal (art. 214, inciso III, alínea "a", e 269 do RI/TCU) , o recolhimento das referidas quantias aos cofres do Tesouro Nacional, atualizadas, quando pagas após seu vencimento, monetariamente, desde a data de prolação deste acórdão até a do efetivo recolhimento, na forma da legislação em vigor; 
9.7. autorizar a cobrança judicial das dívidas, caso não atendidas as notificações, nos termos do art. 28, inciso II, da Lei 8.443/1992;
9.8.	autorizar, desde já, caso requerido, o parcelamento das dívidas em até 36 (trinta e seis) parcelas mensais e consecutivas, incidindo, sobre cada parcela, os correspondentes acréscimos legais, alertando os responsáveis de que a falta de pagamento de qualquer parcela importará no vencimento antecipado do saldo devedor, nos termos do art. 26 da Lei 8.443/1992 c/c o art. 217 do Regimento Interno/TCU;
9.9. dar ciência deste acórdão à Procuradoria da República no Estado da Bahia, nos termos do art. 16, § 3º, da Lei 8.443/1992.

Tomada de contas especial instaurada para a apuração de irregularidades referentes a termos de parceria firmados para operacionalizar o "Programa Povo Com Mais Saúde".

Prefeitura Municipal de Ibirapitanga - BA

3. Interessados/Responsáveis:
3.1. Responsáveis: Isravan Lemos Barcelos (CPF XXX.778.745-XX), José Wildes Azevedo Santos (CPF XXX.610.565-XX), José Denivaldo Santos Venefrides (CPF XXX.931.835-XX), Eli Miranda Silva Filho (CPF XXX.076.805-XX), Josinete Souza Barbosa Gomes (CPF XXX.492.615-XX), Sara Pereira Ladeira (CPF XXX.131.955-XX), Reginaldo Romão Viana Filho (CPF XXX.283.654-XX), José Carlos Almeida Silva (CPF XXX.136.735-XX), Ipasb - Instituto Projetos e Apoio Sociais no Brasil (CNPJ 13.641.513/0001-23), Erickson Eden Miranda Dias (CPF XXX.288.804-XX).

13.1. Ministros presentes: José Mucio Monteiro (Presidente), Walton Alencar Rodrigues, Benjamin Zymler (Relator), Aroldo Cedraz, Raimundo Carreiro, Ana Arraes, Bruno Dantas e Vital do Rêgo.
13.2. Ministro-Substituto convocado: Augusto Sherman Cavalcanti.
13.3. Ministro-Substituto presente: Marcos Bemquerer Costa.

BENJAMIN ZYMLER

Cuidam os autos de tomada de contas especial instaurada por determinação deste Tribunal (Acórdão 1852/2015-TCU-Plenário - proferido em relatório de auditoria) para a apuração de irregularidades referentes aos Termos de Parceria (TP) 1/2013 e 6/2013, firmados entre o município de Ibirapitanga/BA e o Instituto de Projetos e Apoio Social no Brasil (Ipasb) .
2.	Ambos os termos de parceria previram a aplicação de recursos repassados pelo Fundo Nacional de Saúde e tinham por objeto "operacionalizar o Programa Povo Com Mais Saúde". 
3.	O Termo de Parceria 1/2013, no valor de R$ 2.145.154,73, teve vigência de 1º/21/2013 a 31/10/2013 (peça 37, p. 2) . 
4.	O Termo de Parceria 6/2013, no valor de R$ 1.650.000,00, teve vigência de 4/11/2013 a 31/12/2014 (peça 37, p. 2) . 
5.	Em relação a esses ajustes, foram feitas as seguintes considerações, em trabalho de auditoria realizado por este Tribunal (peça 113 do TC Processo 020.173/2014-8) :
	a) ausência de designação formal de fiscal de contratos ou fragilidade na fiscalização das avenças: 
	"Apesar de ter havido a designação formal de um representante da administração para acompanhamento da execução e fiscalização do contrato, segundo declaração do próprio funcionário, na prática, isso não ocorre. Ele alegou que supunha não precisarem de acompanhamento os Termos de Parceria celebrados com Oscips. Deste modo, não há registros ou qualquer espécie de controle auxiliar quanto às ocorrências relacionadas à execução do Termo de Parceria."
	b) contratação irregular de Oscip para intermediação de mão de obra:
	"o município não realizou um estudo prévio demonstrando os custos que seriam incorridos com a complementariedade, que na prática não existe, pois para que tal ocorresse, a Oscip deveria atuar na prestação de um serviço de interesse coletivo, com capacidade instalada própria, que o Estado resolvera apoiar. Porém, ela age como mera intermediária na contratação de mão de obra. 
	A 'justificativa' apresentada pela Oscip nas atividades propostas em seu "Projeto de Apoio à Promoção da Saúde no Município de Ibirapitanga/BA" não corresponde à realidade, pois as atividades descritas são aquelas desempenhadas pela própria Secretaria, e não pela entidade." (grifou-se) . 
	c) inexistência de análise da capacidade operacional da entidade e ausência de requisitos legais para celebração de parceria com o poder público:
	"o município não fez uma análise quanto à capacidade operacional da entidade para prestar o serviço. Não há qualquer comprovação da execução pela entidade de outros projetos condizentes com o objeto do ajuste celebrado. Apesar da afirmação colhida na Prefeitura de que a Oscip atua em outros municípios, não foi apresentada nenhuma documentação comprobatória."
	d) ausência de comprovação dos efetivos custos incorridos na prestação de serviços:
	"ao somarmos os pagamentos aos profissionais de saúde que deram origem a cada um dos referidos valores, constatamos uma diferença significativa em cada um deles, revelando que o valor repassado mensalmente à Oscip é superior aos pagamentos efetuados pela mesma ao pessoal contratado".
6.	Em virtude desses fatos, os responsáveis foram instados a se manifestar nos seguintes termos:
	a) citação dos srs. Isravan Lemos Barcelos (prefeito municipal e signatário dos termos de parcerias) , e José Carlos Almeida Silva (chefe do setor de compras e responsável pela liquidação das despesas) e entidade IPASB - Instituto de Projetos e Apoio Sociais no Brasil e seu presidente, sr. Erickson Eden Miranda Dias, em razão de:
	- pagamentos ao Instituto de Projetos e Apoio Sociais no Brasil sem a devida comprovação da despesa (montante de R$ 397.520,76, referente ao termo de parceria 1/2013, e R$ 348.605,51, referente ao termo de parceria 006/2013) (peça 47, p. 10) :
	b) audiência do sr. Isravan Lemos Barcelos em razão de:
	- criação da comissão de avaliação, por meio da Portaria n. 154/2014, em desacordo com o art. 11, §§1º e 2º, da Lei 9.790/1990 e art. 20, caput, do Decreto 3.100/1999, uma vez que ausente representante do Conselho Municipal de Saúde (Conselho de Política Pública da área correspondente) ;
	- celebração dos termos de parcerias 1/2013 e 6/2013 com Ipasb - Instituto de Projetos e Apoio Sociais no Brasil, para mera intermediação de mão de obra;
	c) audiência do sr. Isravan Lemos Barcelos e dos membros da comissão de licitação, srs. Josinete Souza Barbosa Gomes, José Wildes Azevedo Santos, José Denivaldo Santos Venefrides e Eli Miranda Silva Filho, em razão de:
	- ausência de efetiva análise de capacidade operacional do Ipasb - Instituto Projetos e Apoio Sociais no Brasil nos processos de dispensa de licitação que deu origem aos termos de parcerias 001/2013 e 006/2013;
	d) audiência dos srs. Josinete Souza Barbosa Gomes, Sara Pereira Ladeira e Reginaldo Romão Viana Filho (membros da comissão de avaliação nomeados pela Portaria 154/2014) em razão de:
	- emissão de pareceres, datados de 12/2/2014, referentes, respectivamente, à avaliação do termo de parceria 1/2013, executado no período de fevereiro a outubro de 2013, e termo de parceria 006/2013, executado no período de novembro a dezembro de 2013, atestando a regularidade na prestação de serviços sem analisar o não atingimento das metas pactuadas.
7.	Dando seguimento ao feito, a unidade técnica assim se manifestou:
	"EXAME DOS PRESSUPOSTOS PROCESSUAIS DA IN TCU 71/2012
	Viabilidade do estabelecimento regular do contraditório 
Verifica-se que o interstício entre as datas de ocorrência da irregularidade geradora do dano ao erário, pagamento ao Ipasb de valores referente aos termos de parcerias 001/2013 e 006/2013, sem a devida comprovação da despesa, e a data da primeira notificação válida dos dirigentes responsáveis é inferior a dez anos. 
As citações dos responsáveis e audiências determinadas neste feito foram efetivadas nos meses de abril e junho de 2019 (peças 62; 64; 66; 69; 70-73; 81; e 85) .  
Considerando essas datas, não houve transcurso de prazo superior a dez anos entre as datas de ocorrência das irregularidades em questão e as primeiras notificações válidas dos agentes responsáveis.
Em tais circunstâncias, não se evidencia óbice ao estabelecimento regular do contraditório, considerando o parâmetro estabelecido no art. 6º, inciso II, da Instrução Normativa TCU 71/2012.
Quantificação do dano e valor mínimo para instauração
Conforme se extrai do relatório do Tomador de Contas Especial e que os débitos associados às irregularidades constatadas alcançam valor histórico total de R$ 746.126,27 equivalente ao montante de 1.036.090,75 atualizado monetariamente até 26/9/2019 (peça 92) . 
Conforme demonstrado nos relatórios de cálculo de débito (peça 93) , as irregularidades acima descritas configuram prejuízo ao erário, cujo valor atualizado até 1/1/2017 é de R$ 928.075,36, superior ao limite de R$ 100.000,00, fixado pelo art. 6º, inciso I, da Instrução Normativa TCU 71/2012, com a redação dada pela IN TCU 76/2016. 
Exame da configuração da prescrição da pretensão punitiva
Observa-se não ter se consumado, em relação aos ilícitos em debate, a prescrição da pretensão punitiva por parte do TCU que, nos termos do entendimento firmado no Acórdão 1441/2016-TCU-Plenário - Rel. Min. Benjamin Zymler, subordina-se ao prazo geral de prescrição indicado no art. 205 do Código Civil, qual seja, dez anos contados a partir da data de ocorrência da irregularidade sancionada, nos termos do art. 189 do Código Civil.
Conforme constata-se dos autos, o ato que determinou o início formal da etapa do contraditório neste processo foi expedido em 1/3/2019 (Despacho do Relator, peça 51) , sendo que os atos administrativos mais antigos, objeto de questionamento, praticados no bojo dos processos administrativos que culminaram com a celebração dos termos de parcerias 001/2013 e 006/2013 com o Instituto Projetos e Apoio Sociais no Brasil, datam do exercício de 2013, interregno menor, portanto, do que o limite decenal fixado por este Tribunal. 
 Em tais circunstâncias, não há óbice à proposição de aplicação aos responsáveis das sanções previstas na Lei 8.443/1992.
EXAME TÉCNICO
Caracterização da irregularidade geradora do dano ao erário 
Ausência de comprovação dos efetivos custos incorridos na prestação de serviços
O Município de Ibirapitanga - BA firmou com o Instituto Projetos e Apoio Sociais no Brasil (Ipasb) tendo por objeto "operacionalizar o 'Programa Povo Com Mais Saúde", em apoio à Secretaria de Saúde do Município de Ibirapitanga - BA...", os seguintes Termos de Parcerias:
	Termo de Parceria
	Valor-R$
	Vigência
	Processo
	Peça/pag.

	001/2013
	2.145.154,73
	1/2/2013 - 31/10/2013 
	Dispensa: 023/2013
	9/1; 10/1; 12/12.

	006/2013
	1.650.000,00
	4/11/2013 - 31/12/2014 (3º TA) 
	Dispensa: DL-96A/2013
	1/18; 3/2.

	002/2014
	5.250.000,00
	01/10/2014 - (?) 
	Chapa Pública: 001/2014
	14/291.

Segundo consta no relatório de auditoria (peça 6, p. 17) , em Ibirapitanga foi celebrado com o Ipasb o Temo de Parceria nº 006/2013, assinado em 4/11/2013, com vigência, incluindo prorrogações até 31/12/2014, no valor total de 2.145.154,73, já considerando aditamentos. Contudo, a planilha de composição de custos não detalha o que seriam os insumos. Deveria haver orçamento detalhado em planilhas expressando a composição de todos os custos unitários.
De acordo com o documento de peça 5, p. 6, em 28/03/2014 foram pagos R$ 116.378,36 ao Ipasb relativos à prestação de contas do termo de parceria n. 006/2013 (Saúde) . Consoante a nota explicativa (peça 5, p.7) integrante da citada prestação, esse montante é referente ao somatório dos seguintes valores: R$70.752,83; R$ 9.091,44; R$ 5.676,60; R$ 4.908,95; R$ 2.832,05; R$ 2.505,86 e R$ 20.610,63.
	No entanto, somando-se os pagamentos aos profissionais de saúde que deram origem a cada um dos referidos valores, constatou-se diferença significativa em cada um deles, revelando que o valor repassado mensalmente à Oscip foi superior aos pagamentos efetuados pela entidade ao pessoal contratado, conforme demonstrado a seguir:
	Valor repassado-R$
	Peça 5, p.:
	Valor pago aos profissionais-R$
	Peça 5, p:
	Despesas não comprovadas-R$
	Variação %

	70.752,83
	9
	57.937,57
	11-12
	12.815,26
	22,12%

	9.091,44
	15
	7.282,94
	17
	1.808,50
	24,83%

	5.676,60
	20
	4.625,36
	22
	1.051,24
	22,73%

	4.908,95
	25
	4.030,80
	27
	878,15
	21,79%

	2.832,05
	30
	2.392,56
	32
	439,49
	18,37%

	2.505,86
	35
	2.049,42
	37
	456,44
	22,27%

	20.610,63
	40
	17.103,19
	42
	3.507,44
	20,51%

	116.378,36
		95.421,84
		20.956,52
	21,96%

Notas: a variação percentual foi calculada sobre o valor pago aos profissionais (despesas não comprovas / valor pago aos profissionais) 
Segundo consta no relatório de auditoria (peça 6, p. 17) "arguidos, os funcionários não souberam informar a natureza dos referidos dispêndios. Possivelmente esse valor seja referente a taxa de administração ou algo equivalente".
Conforme ressaltou o Ministro Relator no Voto condutor do acima citado Acórdão 1852/2015-TCU-Plenário (peça 7, p.8) :
[...] a questão da comprovação das despesas dos serviços ajustados demanda cuidados especiais de controle, em particular quando há cessão de mão de obra (terceirização) à Administração Pública, em que os serviços prestados não deixam evidências de que tenham sido realizados. Assim, não se pode admitir pagamento de serviços sem a comprovação de que foram efetivamente prestados, independentemente da natureza jurídica do ajuste firmado.
Nas peças 44 e 45 constam as memórias de cálculo das despesas não comprovadas, que perfazem, a valores históricos, o montante de R$ 397.520,76 referente ao termo de parceria 001/2013 e R$ 348.605,51, referente ao termo de parceria 006/2013.
A ausência de comprovação da boa e regular aplicação dos recursos transferidos em razão da ausência de documentos que permitam a formação de juízo quanto à regular execução físico-financeira do objeto configura violação ao disposto no art. 37, caput c/c o art. 70, parágrafo único, da Constituição da República Federativa do Brasil, art. 93 do Decreto-lei 200/67, art. 66 do Decreto 93.872/1996.
A realização de pagamentos sem o devido suporte documental que demonstre a efetiva contraprestação em bens e serviços acarreta a presunção relativa da existência de dano ao erário, conforme entendimento jurisprudencial pacífico desta Corte de Contas. A regularidade do pagamento de despesas com recursos públicos somente é assegurada coma observância dos procedimentos prévios de empenho e liquidação da despesa fixados na Lei 4.320/1964 e demais normas regentes.
Na seara do Direito Financeiro, é cediço que cabe ao responsável demonstrar, por meio da documentação exigida na legislação de regência, a boa e regular aplicação dos recursos públicos federais geridos, em obediência ao disposto nos arts. 70, parágrafo único, da Constituição Federal; 93 do Decreto-Lei nº 200/1967 e 66 e 145 do Decreto nº 93.872/1986. 
Caracterização das irregularidades não vinculadas a prejuízo ao erário
Para melhor compreensão das imputações de irregularidade veiculadas na citação, transcreve-se a seguir, com alguns ajustes formais, o exame desenvolvido na instrução lançada pela então Secex-BA à peça 47.
Fragilidade na fiscalização das avenças
Extrai-se do relatório de auditoria a seguinte constatação, efetuada em inspeção in loco, sobre a fiscalização dos termos de parceria (peça 6, p. 15) :
Apesar de ter havido a designação formal de um representante da administração para acompanhamento da execução e fiscalização dos Termos de Parcerias, segundo declaração do próprio funcionário, na prática, isso não ocorre. Ele alegou que supunha não precisarem de acompanhamento dos Termos de Parceria celebrados com Oscips. Deste modo, não há registros ou qualquer espécie de controle auxiliar quanto às ocorrências relacionadas à execução do Termo de Parceria.
	Conforme se depreende do documento assente na peça 13, p. 14 e na peça 12, p. 15, conforme Portaria n. 154/2014, editada pelo Município de Ibirapitanga em 26/2/2014, houve a criação de uma Comissão de Avaliação e Execução dos Termos de Parcerias do Município de Ibirapitanga para acompanhamento das atividades desenvolvidas pelo Ipasb, composta de dois representantes do Poder Público Municipal e um representante do Ipasb. 
	Constatou-se, no entanto, que a composição da referida comissão não está de acordo com os normativos legais uma vez que deveria ser composta por dois membros do Poder Executivo, um da Oscip e um indicado pelo Conselho de Política Pública da área de atuação correspondente, neste caso, um indicado do Conselho Municipal de Saúde.
	Segundo a sistemática prevista na Lei 9.790/1999:
Art. 11. A execução do objeto do Termo de Parceria será acompanhada e fiscalizada por órgão do Poder Público da área de atuação correspondente à atividade fomentada, e pelos Conselhos de Políticas Públicas das áreas correspondentes de atuação existentes, em cada nível de governo.
§ 1º Os resultados atingidos com a execução do Termo de Parceria devem ser analisados por comissão de avaliação, composta de comum acordo entre o órgão parceiro e a Organização da Sociedade Civil de Interesse Público.
§ 2º A comissão encaminhará à autoridade competente relatório conclusivo sobre a avaliação procedida.
	O Decreto 3.100/1999, que regulamentou a citada lei, determina que:
Art. 20. A comissão de avaliação de que trata o art. 11, § 1º, da Lei nº 9.790, de 1999, deverá ser composta por dois membros do respectivo Poder Executivo, um da Organização da Sociedade Civil de Interesse Público e um membro indicado pelo Conselho de Política Pública da área de atuação correspondente, quando houver.
Parágrafo único. Competirá à comissão de avaliação monitorar a execução do Termo de Parceria.
	Registrou-se, ainda, que, apensar de a Comissão de Avaliação, conforme Relatório Conclusivo datado de 12/2/2014 atestar que acompanhou a execução do Termo de Parceria 001/2013, que esteve vigente no período de 1/2/2013 a 31/10/2013 (peça 12, p.2) , a Comissão de Avaliação só foi criada em 26/2/2014 (peça 12, p. 14) , não havendo coerência entre as datas.
	Apontou-se que a Comissão de Avaliação, após se debruçar sobre o relatório de execução apresentado pelo Ipasb, referente ao termo de parceria 001/2013, no período de fevereiro de 2013 a outubro de 2013 (peça 12, p. 3) , endossou a gestão "[...] em razão da boa produtividade e da qualidade dos serviços oferecidos à população, a Comissão está de acordo com a continuação da parceria, tendo em vista que a mesma ampliou o atendimento a todas as camadas sociais deste município." Contudo, conforme consta no relatório de execução apresentado pelo Ipasb (peça 12, p. 6) , poucas teriam sido as metas pactuadas que teriam atingido 100%. Não obstante esse fato, não há nenhuma avaliação da Comissão de Avaliação quanto aos resultados não atingidos.
	O não atingimento dos resultados pactuados deveria, em princípio, gerar glosas nos pagamentos, no entanto, conforme se vê na memória de cálculo do débito que se aponta nesta tomada de contas especial (peças 44 e 45) , apenas estamos considerando os valores devidamente comprovados pelo Ipasb, que se resume aos depósitos realizados nas contas dos profissionais que atuaram na prestação de serviços.
Contratação irregular de Oscip para intermediação de mão de obra
	Constatou-se que a municipalidade não realizou um estudo prévio, demonstrando os custos que seriam incorridos com a complementariedade, que na prática não existe, pois para que tal ocorresse, a Oscip deveria atuar na prestação de um serviço de interesse coletivo, com capacidade instalada própria, que o Estado resolvera apoiar. Porém, ela age como mera intermediária na contratação de mão de obra.
	A justificativa apresentada pela Oscip nas atividades propostas em seu "Projeto de Apoio à Promoção da Saúde no Município de Ibirapitanga/BA" não corresponde à realidade, pois as atividades descritas são aquelas desempenhadas pela própria Secretaria, e não pela entidade.
Conforme se verifica no peça 11, os planos de trabalhos das dispensa de licitação nº 23/2013 e 96/2013, que deram origem aos Termos de Parceria 001/2013 e 006/2013, o Ipasb apresentou "Projetos de Apoio" para diversas áreas: (a) apoio à educação "programa educação para todos" (peça 11, p.2) ; (b) apoio à Secretaria de Assistência Social do Município "programa de apoio à secretaria de assistência social" (peça 11, 19) ; (c) apoio à Administração "programa de apoio administrativo" (peça 11, p. 33) ; (d) apoio à Secretaria de Infraestrutura "programa de apoio a Secretaria de Infraestrutura" (peça 11, p. 48) ; (e) apoio à promoção da saúde "programa Povo Com Mais Saúde" (peça 11, p. 63) .
	A mesma sistemática consta na Chamada Pública nº 001/2014, que daria origem ao Termo de Parceria nº 002/2014: (a) apoio à Secretaria de Obras "programa de apoio à Secretaria de obras" (peça 14, p. 125) ; (b) apoio à promoção da saúde "programa Povo Com Mais Saúde" (peça 14, p. 146) ; (c) apoio social para o município "programa de apoio à Secretaria de Assistência Social" (peça 14, p.187) ; (d) apoio educacional "programa educação para todos" (peça 14, p. 209) ; (e) apoio à administração "programa de apoio administrativo" (peça 14, p. 257) .
	Verifica-se que, com o objetivo de prestar apoio ao Município, os contratos acabam por ser somente para intermediação de mão de obra, fazendo com que, inclusive, o Município fuja ao limite da Lei de Responsabilidade Fiscal para gastos com pessoal. Aliás, a contratação de Oscip como mera intermediação demão de obra fica evidente na justificativa para edição do ato normativo nº 002/2013 (peça 1, p. 8) , expedido pelo prefeito Isravan Lemos Barcelos, para que fosse aberto processo de dispensa para contratação de Oscip, verbis:
	Considerando a inexistência, dentro do quadro Permanente de Servidores, de pessoal suficiente ou devidamente qualificado que, sem prejuízo das funções que já exercem, possam suprir as necessidades das Secretarias de Saúde, Educação, Apoio Administrativo, Infra Estrutura e Assistência Social, e que as necessidade a serem supridas, as Secretarias Municipais supracitadas, são inadiáveis e imprescindíveis para a solução de continuidade dos serviços públicos essenciais:
	O fornecimento de mão de obra terceirizada a órgãos públicos por uma Oscip não está previsto no art. 3º, caput, da lei 9.790/99, pois não visa fomentar as finalidades de interesse público arroladas na Lei, mas simplesmente a captação de recursos para a sustentabilidade da própria entidade fornecedora e o interesse da Administração, livrando-a de contratos temporários e obrigações trabalhistas. Ou seja, inexiste um programa ou projeto maior no interesse da coletividade.
	É importante ressaltar que as Oscips tiveram como berço o Decreto 1.366/1995, que instituiu o Programa Comunidade Solidária, com vistas a "coordenar as ações governamentais voltadas para o atendimento da parcela da população que não dispõe de meios para prover suas necessidades básicas e, em especial, o combate à fome e à pobreza".
Tais entidades estão reguladas pela Lei Federal 9.790, de 23/3/1999. A qualificação também é uma condição para a celebração de um ajuste de fomento vinculado ao alcance de resultados, no caso o Termo de Parceria. A qualificação de OSCIP é conferida pelo Ministério da Justiça, sendo um ato vinculado, ou seja, preenchendo os requisitos legais, a entidade tem o direito à qualificação.
	Segundo a Lei 9.790/1999:
Art. 9º Fica instituído o Termo de Parceria, assim considerado o instrumento passível de ser firmado entre o Poder Público e as entidades qualificadas como Organizações da Sociedade Civil de Interesse Público destinado à formação de vínculo de cooperação entre as partes, para o fomento e a execução das atividades de interesse público previstas no art. 3º desta Lei.
A diferença principal entre as Organizações Sociais (OS) e Oscips reside no fato de que enquanto as primeiras seriam contratadas para assumir serviços já prestados pelo Estado, as últimas prestariam determinados serviços de interesse coletivo, que o Estado decidiria apoiar. Assim, teoricamente, quando o Estado deseja transferir a gerência de um hospital público para uma entidade privada, ele assinaria um contrato de gestão com uma OS; quando quer incentivar uma entidade a realizar campanhas de prevenção da Aids, por exemplo, celebraria um termo de parceria com uma Oscip.
	Essa distinção entre as OS e as Oscips é importante para o delineamento da natureza da parceria que o poder público celebra com cada uma das entidades. A publicização, que envolve a transferência do gerenciamento de uma infraestrutura pública para uma entidade privada, ocorre apenas em relação às Organizações Sociais, como dispõe a Lei 9.637/1998:
Art. 20. Será criado, mediante decreto do Poder Executivo, o Programa Nacional de Publicização - PNP, com o objetivo de estabelecer diretrizes e critérios para a qualificação de organizações sociais, a fim de assegurar a absorção de atividades desenvolvidas por entidades ou órgãos públicos da União, que atuem nas atividades referidas no art. 1º, por organizações sociais, qualificadas na forma desta Lei, observadas as seguintes diretrizes: (...) .
	Segundo o inc. XXVII do art. 22 da CF88, compete privativamente à União legislar sobre "normas gerais de licitação e contratação, em todas as modalidades, para as administrações públicas diretas, autárquicas e fundacionais da União, Estados, Distrito Federal e Municípios". Por conseguinte, quando os entes governamentais das três esferas desejam celebrar algum tipo de ajuste com entidades privadas, é necessário que haja normatização federal autorizando. E somente há autorização para a transferência de gestão de serviços prestados pelo Estado para Organizações Sociais, por meio da publicização, sem previsão do mesmo para as Oscips. Assim, não se pode falar em Oscips gerenciando Unidades Básicas de Saúde, hospitais ou outras infraestruturas públicas.
	A relação de parceria que se estabelece entre o Estado e as Oscips corresponde a uma forma de fomento em que o poder público auxilia uma entidade privada a desenvolver atividades de interesse coletivo. Para qualificar-se como Oscip, a entidade sem fins lucrativos deve executar alguma das atividades previstas no art. 3º da Lei 9.790/1999, e tal execução deve ser direta, como dispõe o parágrafo único do artigo:
Parágrafo único. Para os fins deste artigo, a dedicação às atividades nele previstas configura-se mediante a execução direta de projetos, programas, planos de ações correlatas, por meio da doação de recursos físicos, humanos e financeiros, ou ainda pela prestação de serviços intermediários de apoio a outras organizações sem fins lucrativos e a órgãos do setor público que atuem em áreas afins [grifo nosso].
	Portanto, a entidade qualificada como Oscip deve desenvolver projetos próprios de interesse social, desenvolver atividades de interesse coletivo por seus próprios meios, recebendo o auxílio financeiro do poder público por meio da celebração de um termo de parceria.
	Além de não ser papel das Oscips gerenciarem infraestrutura pública, também não faz parte de sua natureza atuarem como prestadoras de serviços ao Estado. A atuação das Oscips é voltada para a sociedade, por meio do desenvolvimento de projetos sociais de interesse coletivo. Não faz parte de sua natureza atuarem fornecendo bens ou prestando serviços à Administração Pública. Segundo o Exmo. Ministro Marcos Vilaça, quando, no voto condutor do Acórdão 1021/2007-TCU-Plenário: 
A atuação de uma OSCIP volta-se, portanto, para o atendimento do interesse público, mediante serviços de cunho social, e não para o fornecimento de bens e serviços para a administração pública. Sua área de atuação é incompatível, no meu entendimento, com os serviços de que nos fala o artigo 6º, inciso II, e artigo 13 da Lei 8.666/1993.
	Por meio do Acórdão 766/2013-TCU-Plenário, foi julgada representação que questionava a participação de Oscips em processo licitatório. Tendo em vista a complexidade do tema, o Tribunal determinou a instituição de grupo de trabalho com o objetivo de avaliar a questão. O resultado do Grupo foi apreciado pelo Acórdão 746/2014-TCU-Plenário, segundo o qual:
9.1. firmar entendimento no sentido de que é vedado às Organizações da Sociedade Civil de Interesse Público - OSCIP, atuando nessa condição, participarem de processos licitatórios promovidos pela Administração Pública Federal;
	O relator do Acórdão, Exmo. Ministro Marcos Bemquerer Costa, apontou em seu voto, entre as razões para a vedação de participação de tais entidades em licitação a natureza das Oscips e do termo de parceria celebrado com o poder público:
A qualificação de uma entidade como OSCIP teve por objetivo viabilizar a participação de entidades em cooperação com o Estado mediante um sistema de financiamento público com vistas à consecução de determinadas atividades.
Assim, o Termo de Parceria representa a essência de ser das OSCIP, ou seja, possibilita a tais entidades atuarem ao lado do Estado visando à realização de um objetivo almejado pelo Poder Público com o apoio daquelas entidades.
Tal relação possui natureza de colaboração, diversa, portanto, do caráter comercial que existe na atuação de uma entidade que licita com o Poder Público, caráter esse, frise-se, que o legislador, embora não tenha vedado expressamente, não teve por desiderato ao editar a Lei n. 9.790/1999.   
	Observou-se que não condiz com a natureza das Oscips atuar em relação comercial com o Estado, fornecendo bens ou prestando serviços, mas sim atuar em colaboração, por meio da execução de projetos sociais de interesse público. Isso significa que não é correto que Oscips atuem em terceirização de mão-de-obra, seja por meio da celebração de contrato administrativo ou de Termo de Parceria.
No Acórdão 1146/2003-TCU-Plenário, que julgou representação acerca de irregularidades na implementação do Programa Saúde da Família pelo Governo do Distrito Federal, que estaria contratando pessoal sem concurso público, valendo-se da simulação de contrato de gestão com o Instituto Candango de Solidariedade, uma organização social, ficou demonstrado que o Instituto atuava apenas como mera pessoa interposta, para viabilizar a contratação de pessoal sem concurso público. A entidade não tinha atuação na área de saúde e sua tarefa no contrato seria apenas de fazer a seleção e gestão do pessoal. Segundo o voto do Ministro-Relator Walton Alencar Rodrigues:
Na modalidade indireta, não poderia figurar organização social ou a Oscip como mera pessoa interposta, para viabilizar a contratação de pessoal, sem concurso público. Se isso ocorre, tem-se, na verdade, contratação direta, com mero aspecto de contratação indireta, com a formação dos elementos do vínculo laboral diretamente com o órgão tomador do serviço.
Na modalidade indireta, a implementação e a operação do programa têm de ficar a cargo da entidade contratada, que atua com base em sua prévia experiência e capacitação na área de saúde, cabendo à Administração Pública a supervisão, o controle de metas, a avaliação do desempenho e não a gestão do programa, tampouco a indicação das pessoas que deverão ser contratadas.
	Observa-se que organizações sociais devem ser contratadas para gerir a implementação do programa, e não apenas a contratação de pessoal. Nessa linha, as Oscips não podem celebrar parceria com o poder público cujo objeto seja apenas a intermediação de mão de obra, pois isso constitui um desvirtuamento da natureza do ajuste e da atuação da entidade.
	Permitir que uma Oscip preste serviços de terceirização de mão de obra é, na realidade, contribuir para a burla ao inciso I do art. 2º da Lei das Oscip, segundo o qual não são passíveis de qualificação como organização da sociedade civil de interesse público as sociedades comerciais.
Inexistência de análise da capacidade operacional da entidade e ausência de requisitos legais para celebração de parceria com o poder público
Conforme se verifica do plano de trabalho para o "programa Povo Com Mais Saúde" (peça 1, p. 73) , na descrição de bens e serviços, verifica-se que o Ipasb não possui capacidade instalada para desempenho das atividades, por isso a necessidade de (a) aquisição de material de consumo; (b) contratação de empresas especializadas em capacitação de pessoal, locação de espaço e de recursos áudio visuais e de tecnologia da informação para gerir os projetos de capacitação, orientação, palestra, eventos, oficinas e o que couber; (c) contratação de consultoria para assistência para prestar assistência e assessoramento ao pessoal envolvido na execução das ações do projeto; (d) contratação de pessoal capacitado para desenvolver e supervisionar as ações pactuadas no projeto; (e) locação de transportes para atender à execução dos planos e atividades.
Esse conjunto de atividades, que devem ser contratadas pelo Ipasb, além de demonstrar a ausência de capacidade instalada, evidencia que os termos de parcerias em análise têm como objetivo a mera intermediação de mão de obra.
É importante destacar que o Termo de Parceria deve ser celebrado com Oscip a fim de aumentar a capacidade instalada do município, por isso a atuação de forma complementar. Por isso a Oscip deve possuir uma capacidade instalada. Deve a Oscip já estar realizando as atividades objeto de seu estatuto. Neste caso, o município, entendendo conveniente, apoia, mediante Termo de Parceria, a capacidade instalada da Oscip. Suponhamos que a Oscip seja um hospital privado. Tem aí sua capacidade instalada: o hospital; e o município, mediante Termo de Parceria, resolve apoiar essa capacidade instalada. Por isso a relevância de se verificar se efetivamente a Oscip possui capacidade operacional. Se ela apenas se presta a intermediar mão de obra, padece dos requisitos legais para a celebração do Termo de Parceria.
O art. 27, II, do Decreto 3.100/1999 é expresso ao exigir que na seleção e no julgamento dos projetos levar-se-á em conta a capacidade técnica e operacional da candidata. A própria Lei 9.790/1999 foi recentemente alterada pela Lei 13.019/2014, e passou a exigir, como requisito de qualificação, a necessidade de preexistência de, no mínimo, 3 (três) anos.
Esta Corte de Contas, no Acórdão 4821/2009-TCU-Segunda Câmara, deixou assente a necessidade de que, quando da celebração de termo de parceria, 
[...] promova criteriosa análise da capacidade operacional dos interessados para celebrar instrumentos jurídicos formalizadores de transferências voluntárias de recursos federais, verificando se eles têm capacidade de executar o objeto pretendido, levando-se em conta fatores como a singularidade e a complexidade de sua execução, a fim de promover o adequado controle preventivo dos recursos públicos, nos termos do art. 9º da Lei 9.790, de 23 de março de 1999, c/c os arts. 9º e 27, do Decreto nº 3.100, de 30 de junho de 1999;
Individualização de condutas e culpabilidade
Ausência de comprovação dos efetivos custos incorridos na prestação de serviços
Imputou-se responsabilidade ao Sr. José Carlos Almeida Silva (CPF XXX.136.735-XX) em razão de ter efetuado a liquidação da despesa, atestando a realização dos serviços e a regularidade dos valores que deveriam ser pagos. Quanto ao Sr. Isravan Lemos Barcelos (CPF XXX.778.745-XX) atuou como responsável pelo pagamentos, pela gestão do município e signatário dos termos de parcerias em análise. 
Imputou-se responsabilidade, ainda, ao Ipasb - Instituto Projetos e Apoio Sociais No Brasil (CNPJ 13.641.513/0001-23) e seu presidente, Erickson Eden Miranda Dias (CPF XXX.288.804-XX) . Indicou-se como conduta a obtenção de benefício indevido em razão dos pagamentos sem a comprovação da realização da despesa.
Entendeu-se, por fim, não estarem presentes os pressupostos para responsabilização do então secretário de finanças, Ronei Silva Barcelos (CPF XXX.770.205-XX) , uma vez que seus atos visavam apenas a mera verificação da regularidade formal da documentação necessária para autorização de pagamentos.
Fragilidade na fiscalização das avenças
Quanto à formação da Comissão de Avaliação em desacordo com os normativos legais, atribuiu-se responsabilidade ao então prefeito municipal Isravan Lemos Barcelos, signatário da Portaria n. 154/2014 (peça 12, p. 15) , em razão da criação da Comissão de Avaliação em desacordo com o art. 11, §§1º e 2º da Lei 9.790/1990 e art. 20, caput, do Decreto 3.100/1999, uma vez que ausente representante do Conselho Municipal de Saúde (Conselho de Política Pública da área correspondente) . 
O gestor omitiu-se quanto à exigência de que a comissão de avaliação seja composta por dois membros do respectivo Poder Executivo, um da Organização da Sociedade Civil de Interesse Público e um membro indicado pelo Conselho de Política Pública da área de atuação correspondente (art. 11, §§1º e 2º da Lei 9.790/1990 e art. 20, caput, do Decreto 3.100/1999) .
Cumpre observar, todavia, que a irregularidade imputada ao então gestor não se refere à designação irregular da comissão, mas sim à ausência de análise do atingimento das metas nos pareceres emitidos pela comissão. A constituição irregular da comissão não apresenta relação causal direta com as deficiências na fiscalização, uma vez que os demais membros, salvo prova em contrário, estavam aptos a exercer as atribuições a eles cometidas.
Além disso, não parece razoável exigir do prefeito municipal que efetuasse revisão minuciosa dos pareceres e apontasse as deficiências constatadas pela auditoria. Em tais circunstâncias, entende-se que deve ser afastada a responsabilidade do Sr. Isravan Lemos Barcelos.
Quanto à fragilidade na avaliação dos resultados alcançados, imputou-se responsabilidade os membros da comissão de avaliação, Josinete Souza Barbosa, Sara Pereira Ladeira, Reginaldo Romão Viana Filho, em virtude da emissão dos pareceres datados de 12/2/2014 (peça 12, p. 3 e peça 13, p. 2) , referentes, respectivamente, à avaliação do termo de parceria 001/2013, executado no período de fevereiro a outubro de 2013 (peça 12, p. 4) , e termo de parceria 006/2013, executado no período de novembro a dezembro de 2013 (peça 13, p. 4) , atestando a regularidade na prestação de serviços sem analisar o não atingimento das metas pactuadas, em desacordo, portanto, com o art. 11, §1º, da Lei 9.790/1990.
Evidencia-se a culpabilidade desses agentes em razão de não terem se assegurado da regularidade na execução dos serviços decorrente dos termos de parcerias 001/2013 e 006/2016, omitindo-se de consignar o não atingimento das metas.
Inexistência de análise da capacidade operacional da entidade e ausência de requisitos legais para celebração de parceria com o poder público
Relativamente à celebração dos Termos de Parceria n. 001/2013 e 006/2013, imputou-se responsabilidade aos membros da Comissão Permanente de Licitação (peça 1, p. 9) , José Wildes Azevedo Santos, José Denivaldo Santos Venefrides e Eli Miranda Silva Filho, que conduziram o processo de dispensa; e o então prefeito Isravan Lemos Barcelos , signatário dos termos de parcerias.
A responsabilidade de Isravan Lemos Barcelos foi embasada na conduta de apresentar a justificativa e, em seguida, ele mesmo, ratificar a contratação, por dispensa de licitação, do Ipasb, dando origem ao termo de parceria 6/2013, (peça 25, p. 38 e 39) . Apontou-se, ainda, que o responsável apresentou justificativa para dispensa de licitação que deu origem ao termo de parceria 1/2013 (peça 40, p. 193) , que posteriormente foi ratificado pelos citados membros da comissão de licitação (peça 40, . 194) .
Ao proceder a justificativa da dispensa da licitação, ou mesmo assinar os termos de parceria, os responsáveis deveriam ter se cerificado da capacidade instalada da Oscip, conforme determina o art. 27, II, do Decreto 3.100/1999, o que não ocorreu. A omissão no cumprimento do dever imposto pela legislação resta, portanto, caracterizada.
Contratação irregular de Oscip para intermediação de mão de obra
Imputou-se responsabilidade ao então prefeito municipal Isravan Lemos Barcelos (CPF XXX.778.745-XX) , signatário dos termos de parcerias nº s 001/2013 (peça 9) e 006/2013 (peça 1, p. 18) , em decorrência de celebração dos termos de parcerias com o Instituto de Projetos e Apoio Social do Brasil, para mera intermediação de mão de obra, atividade não prevista no art. 3º da Lei 9.790/1999.
Registre-se que, apesar de no preâmbulo desses dois termos de parcerias constar como representante do Fundo Municipal de Saúde o secretário municipal Admilson Joaquim dos Santos Junior, os referidos termos foram assinados pelo citado prefeito.
Ao assinar os termos de parcerias e mesmo ao dar continuidade na execução da avença, autorizando os pagamentos, o então prefeito permitiu que a Oscip se valesse do termo de parceria para intermediação de mão de obra	
Ressalte-se que o gestor editou o ato normativo n. 002/2013 para que fosse aberto processo de dispensa para contratação de Oscip, deixando claro que o motivo era "... a inexistência, dentro do quadro Permanente de Servidores, de pessoal suficiente ou devidamente qualificado que, sem prejuízo das funções que já exercem, possam suprir as necessidades das Secretarias de Saúde, Educação, Apoio Administrativo, Infra Estrutura e Assistência Social, e que as necessidade a serem supridas, as Secretarias Municipais supracitadas, são inadiáveis e imprescindíveis para a solução de continuidade dos serviços públicos essenciais". 
	Esses achados evidenciam a culpabilidade do responsável, uma vez que atuou em contrariedade às normas aplicáveis que deveria conhecer e, portanto, afastou-se do proceder esperado de um gestor cauteloso e diligente.
	Análise das Citações/Audiências
Apesar de terem tomado ciência dos expedientes citatórios e de audiência que lhes foram encaminhados, conforme atestam os avisos de recebimento (AR) que compõem as peças 40 e 41, os responsáveis não atenderam à citação e tampouco à audiência e não se manifestaram quanto às imputações de irregularidade mencionadas nos expedientes respectivos.
Preliminarmente, cumpre tecer breves considerações sobre a forma como são realizadas as comunicações processuais no TCU. A esse respeito, destacam-se o art. 179, do Regimento Interno do TCU (Resolução 155, de 4/12/2002) e o art. 4º, inciso III, § 1º, da Resolução TCU 170, de 30 de junho de 2004, in verbis:
'Art. 179. A citação, a audiência ou a notificação, bem como a comunicação de diligência, far-se-ão:
I - mediante ciência da parte, efetivada por servidor designado, por meio eletrônico, fac-símile, telegrama ou qualquer outra forma, desde que fique confirmada inequivocamente a entrega da comunicação ao destinatário;
II - mediante carta registrada, com aviso de recebimento que comprove a entrega no endereço do destinatário;
III - por edital publicado no Diário Oficial da União, quando o seu destinatário não for localizado
 (...) 
Art. 3º As comunicações serão dirigidas ao responsável, ou ao interessado, ou ao dirigente de órgão ou entidade, ou ao representante legal ou ao procurador constituído nos autos, com poderes expressos no mandato para esse fim, por meio de:
I - correio eletrônico, fac-símile ou telegrama;
II - servidor designado;
III - carta registrada, com aviso de recebimento;
IV - edital publicado no Diário Oficial da União, quando o seu destinatário não for localizado, nas hipóteses em que seja necessário o exercício de defesa'.
Art. 4º. Consideram-se entregues as comunicações:
I - efetivadas conforme disposto nos incisos I e II do artigo anterior, mediante confirmação da ciência do destinatário;
II - realizadas na forma prevista no inciso III do artigo anterior, com o retorno do aviso de recebimento, entregue comprovadamente no endereço do destinatário;
III - na data de publicação do edital no Diário Oficial da União, quando realizadas na forma prevista no inciso IV do artigo anterior.
§ 1º O endereço do destinatário deverá ser previamente confirmado mediante consulta aos sistemas disponíveis ao Tribunal ou a outros meios de informação, a qual deverá ser juntada ao respectivo processo.
 (...) '.
 	Bem se vê, portanto, que a validade da citação via postal não depende de que o aviso de recebimento seja assinado pelo próprio destinatário da comunicação, o que dispensa, no caso em tela, a entrega do AR em 'mãos próprias'. A exigência da norma é no sentido de o Tribunal verificar se a correspondência foi entregue no endereço correto, residindo aqui a necessidade de certeza inequívoca.
Não é outra a orientação da jurisprudência do TCU, conforme se verifica dos julgados a seguir transcritos:
São válidas as comunicações processuais entregues, mediante carta registrada, no endereço correto do responsável, não havendo necessidade de que o recebimento seja feito por ele próprio (Acórdão 3648/2013-TCU-Segunda Câmara, Relator Ministro JOSÉ JORGE) ;
É prescindível a entrega pessoal das comunicações pelo TCU, razão pela qual não há necessidade de que o aviso de recebimento seja assinado pelo próprio destinatário. Entregando se a correspondência no endereço correto do destinatário, presume-se o recebimento da citação. (Acórdão 1019/2008-TCU-Plenário, Relator Ministro BENJAMIN ZYMLER) ;
As comunicações do TCU, inclusive as citações, deverão ser realizadas mediante Aviso de Recebimento - AR, via Empresa Brasileira de Correios e Telégrafos, bastando para sua validade que se demonstre que a correspondência foi entregue no endereço correto. (Acórdão 1526/2007-TCU-Plenário, Relator Ministro AROLDO CEDRAZ) .'
 A validade do critério de comunicação processual do TCU foi referendada pelo Supremo Tribunal Federal, nos termos do julgamento do MS-AgR 25.816/DF, por meio do qual se afirmou a desnecessidade da ciência pessoal do interessado, entendendo-se suficiente a comprovação da entrega do 'AR' no endereço do destinatário:
EMENTA: AGRAVO REGIMENTAL. MANDADO DE SEGURANÇA. DESNECESSIDADE DE INTIMAÇÃO PESSOAL DAS DECISÕES DO TRIBUNAL DE CONTAS DA UNIÃO. ART. 179 DO REGIMENTO INTERNO DO TCU. INTIMAÇÃO DO ATO IMPUGNADO POR CARTA REGISTRADA, INICIADO O PRAZO DO ART. 18 DA LEI nº 1.533/51 DA DATA CONSTANTE DO AVISO DE RECEBIMENTO. DECADÊNCIA RECONHECIDA. AGRAVO IMPROVIDO.
O envio de carta registrada com aviso de recebimento está expressamente enumerado entre os meios de comunicação de que dispõe o Tribunal de Contas da União para proceder às suas intimações.
O inciso II do art. 179 do Regimento Interno do TCU é claro ao exigir apenas a comprovação da entrega no endereço do destinatário, bastando o aviso de recebimento simples.
 No caso vertente, a citação e a audiência dos responsáveis foram efetuadas em endereços proveniente da base de dados do próprio TCU, da Receita Federal do Brasil, bem como de outras fontes oficiais (peças 50, 74 e 88-91) . 
Ao não apresentarem alegações de defesa, os responsáveis citados optaram por não de exercer o direito ao contraditório e à ampla defesa, princípios insculpidos na Constituição da República Federativa do Brasil de 1988, bem como não se desincumbiram do ônus de produzir provas da regular aplicação dos recursos sob sua responsabilidade. 
O mesmo juízo se aplica aos agentes ouvidos em audiência, uma vez que permaneceram igualmente silentes.
Conforme assentado na jurisprudência deste TCU, em sede de processos de contas, a configuração da revelia não gera presunção de veracidade das irregularidades atribuídas aos responsáveis revéis, sendo indispensável ao julgamento pela irregularidade das contas a presença de prova suficiente da fatos e condutas contrários à lei (Acórdão 4704/2014-TCU-Primeira Câmara - Rel. Min. Bruno Dantas, 2369/2013 - TCU - Primeira Câmara - Rel. Min. Benjamin Zymler, 2070/2015 - TCU - Plenário - Rel. Min. Vital do Rêgo, dentre muitos outros) . 
Nesse sentido, verifica-se que estão adequadamente caracterizados e lastreados em evidências os ilícitos praticados e a respectiva responsabilidade do então prefeito municipal e da entidade beneficiária da transferência, conforme indicado pareceres lançados nos autos acima sintetizados. 
Portanto, não tendo sido contestadas as imputações veiculadas na citação efetivada, permanecem caracterizadas as irregularidades apontadas nas conclusões do Relatório Completo do Tomador de Contas Especial e na instrução inicial lançada neste feito por esta Unidade Técnica.
Assim sendo, devem os responsáveis arrolados ser considerados revéis, dando-se prosseguimento ao processo nos termos do art. 12, §º 3, da Lei 8.443/1992.
CONCLUSÃO
Os responsáveis foram regularmente citados por este Tribunal, tendo permanecido silentes no prazo fixado para oferta de defesa e não efetuaram o recolhimento do débito. Resta caracterizada, portanto, sua revelia quanto às imputações de ilícitos geradores de dano ao erário objeto desta TCE. 
Diante da revelia dos responsáveis citados, Srs. José Carlos Almeida Silva (CPF XXX.136.735-XX) , Isravan Lemos Barcelos (CPF XXX.778.745-XX) , Erickson Eden Miranda Dias (CPF XXX.288.804-XX) e entidade IPASB - Instituto Projetos e Apoio Sociais no Brasil (CNPJ 13.641.513/0001-23) e inexistindo nos autos elementos que permitam concluir pela ocorrência de boa-fé ou de outros excludentes de culpabilidade em sua conduta, conclui-se que suas contas devem ser julgadas irregulares, com a consequente condenação ao ressarcimento dos débitos imputado na citação e aplicação da multa prevista no art. 57 da Lei 8.443/1992. 
Verifica-se, ainda, que se configurou a revelia dos responsáveis ouvidos em audiência, uma vez que, a despeito de regulamente notificados, não apresentaram razões de justificativa para os ilícitos a eles imputados. 
Diante da revelia dos responsáveis ouvidos e inexistindo nos autos elementos que permitam concluir pela ocorrência de boa-fé ou de outros excludentes de culpabilidade em sua conduta, conclui-se que devem ser sancionados com a multa prevista no art. 58, II, da Lei 8.443/1992. 
Registre-se, ainda, que não há óbices à aplicação concomitante das multas previstas nos arts. 57 e 58 da Lei 8.443/1992 ao Sr. Isravan Lemos Barcelos, uma vez que as ocorrências motivadoras de cada uma dessas sanções são distintas conforme especificado nas citações e audiências promovidas.
Deixa-se de propor o julgamento das contas dos Srs. Josinete Souza Barbosa (CPF XXX.492.615-XX) ; Sara Pereira Ladeira (CPF XXX.131.955-XX) ; Reginaldo Romão Viana Filho (CPF XXX.283.654-XX) ; José Wildes Azevedo Santos (CPF XXX.610.565-XX) ; José Denivaldo Santos Venefrides (CPF XXX.931.835-XX) e Eli Miranda Silva Filho (CPF XXX.076.805-XX)  uma vez que não foram citados pela irregularidade geradora do débito objeto desta tomada de contas especial. Além disso, os ilícitos a eles imputados decorreram de atos de assessoramento dos responsáveis pela gestão municipal. 
Cabível, ainda, a proposição de remessa de cópia dos elementos pertinentes ao Ministério Público da União, atendendo, assim, ao disposto no art. 16, § 3º, da Lei 8.443/1992 c/c o art. 209, § 7º, do Regimento Interno/TCU.
PROPOSTA DE ENCAMINHAMENTO
Diante do exposto, submetem-se os autos à consideração superior, propondo:
a) considerar revéis os Srs. José Carlos Almeida Silva (CPF XXX.136.735-XX) ; Isravan Lemos Barcelos (CPF XXX.778.745-XX) ; Erickson Eden Miranda Dias (CPF XXX.288.804-XX) ; Josinete Souza Barbosa (CPF XXX.492.615-XX) ; Sara Pereira Ladeira (CPF XXX.131.955-XX) ; Reginaldo Romão Viana Filho (CPF XXX.283.654-XX) ; José Wildes Azevedo Santos (CPF XXX.610.565-XX) ; José Denivaldo Santos Venefrides (CPF XXX.931.835-XX) ; Eli Miranda Silva Filho (CPF XXX.076.805-XX) ; e a pessoa jurídica Instituto Projetos e Apoio Sociais no Brasil- IPASB (CNPJ 13.641.513/0001-23) , dando-se prosseguimento ao processo, nos termos do art. 12, §º 3, da Lei 8.443/1992; 
b)  com fundamento nos arts. 1º, I, 16, III, alínea "c", e § 2º, 19, e 23, III, da Lei 8.443/1992 e 1º, I, 209, III e § 5º, incisos I e II, 210, § 1º, inciso I, e 214, III, do Regimento Interno do TCU, julgar irregulares as contas dos Srs. José Carlos Almeida Silva (CPF XXX.136.735-XX) ; Isravan Lemos Barcelos (CPF XXX.778.745-XX) ; Erickson Eden Miranda Dias e o Instituto Projetos e Apoio Sociais no Brasil - IPASB (CNPJ 13.641.513/0001-23) ;
c) com fundamento nos arts. 19 da Lei 8.443/1992 e 210 do Regimento Interno do TCU, condenar os responsáveis arrolados no item anterior ao pagamento das quantias abaixo discriminadas, com a fixação do prazo de quinze dias, a contar do recebimento da notificação, para comprovar perante o Tribunal, na forma prevista no art. 214, III, alínea "a", do Regimento Interno do TCU, o recolhimento aos cofres do Fundo Nacional de Saúde - FNS das referidas importâncias, atualizadas monetariamente e acrescidas dos juros de mora, a partir da data apontada até a do recolhimento, na forma prevista na legislação em vigor:
	VALOR ORIGINAL (R$) 
	DATA DA OCORRÊNCIA

	38.486,53
	28/02/2013

	3.357,95
	21/03/2013

	29.860,52
	27/03/2013

	94,12
	05/04/2013

	12.266,81
	30/04/2013

	18.482,53
	30/04/2013

	1.255,71
	14/05/2013

	393,24
	14/05/2013

	17.433,18
	29/05/2013

	23.318,70
	29/05/2013

	29.519,97
	26/06/2013

	5.463,94
	26/07/2013

	3.903,81
	26/07/2013

	4.251,92
	26/07/2013

	10.668,26
	29/07/2013

	6.038,11
	30/08/2013

	3.919,20
	30/08/2013

	14.090,59
	30/08/2013

	4.466,22
	29/09/2013

	13.103,22
	26/09/2013

	5.486,39
	26/09/2013

	464,11
	07/10/2013

	7.235,90
	30/10/2013

	3.864,76
	30/10/2013

	33.585,30
	30/10/2013

	19.356,63
	27/11/2013

	2.723,96
	27/11/2013

	20.261,83
	24/12/2013

	7.969,79
	24/12/2013

	364,22
	24/12/2013

	23.352,27
	30/01/2014

	2.128,93
	30/01/2014

	6.414,10
	30/01/2014

	2.879,35
	25/02/2014

	9.164,89
	25/02/2014

	11.893,80
	25/02/2014

	20.956,52
	28/03/2014

	6.916,49
	28/03/2014

	2.671,04
	28/03/2014

	8.209,65
	30/04/2014

	3.195,27
	30/04/2014

	14.080,98
	30/04/2014

	51.139,76
	28/05/2014

	7.346,55
	28/05/2014

	3.194,67
	28/05/2014

	3.175,65
	26/06/2014

	6.604,66
	26/06/2014

	2.664,93
	26/06/2014

	6.391,58
	29/07/2014

	3.194,77
	29/07/2014

	25.267,36
	29/07/2014

	15.808,27
	28/08/2014

	6.270,64
	28/08/2014

	3.043,67
	28/08/2014

	2.881,29
	29/09/2014

	9.547,78
	29/09/2014

	2.991,55
	29/09/2014

	3.106,94
	28/10/2014

	6.060,70
	28/10/2014

	9.941,09
	28/10/2014

	7.149,13
	27/11/2014

	4.489,45
	27/11/2014

	11.947,15
	27/11/2014

	15.966,38
	19/12/2014

	234,00
	30/12/2014

	3.314,54
	26/01/2015

	21.105,26
	29/01/2015

	15.915,87
	25/02/2015

	8.291,00
	25/02/2015

	3.256,22
	25/02/2015

	3.177,67
	31/03/2015

	10.251,79
	31/03/2015

	18.845,24
	31/03/2015

Valor atualizado até 26/9/2019: R$ 1.158.028,54
d) aplicar individualmente aos responsáveis arrolados no item "b" a multa prevista nos arts. 57 da Lei 8.443/1992 e 267 do Regimento Interno do TCU, fixando o prazo de quinze dias, a partir do recebimento da notificação, para que, nos termos do art. 214, inciso III, alínea "a", do Regimento Interno do TCU, comprove perante este Tribunal o recolhimento aos cofres do Tesouro Nacional do valor atualizado monetariamente desde a data deste acórdão até a do efetivo recolhimento, se for pago após o vencimento, na forma da legislação em vigor;
aplicar aos responsáveis Srs. Isravan Lemos Barcelos (CPF XXX.778.745-XX) , Josinete Souza Barbosa (CPF XXX.492.615-XX) ; Sara Pereira Ladeira (CPF XXX.131.955-XX) ; Reginaldo Romão Viana Filho (CPF XXX.283.654-XX) ; José Wildes Azevedo Santos (CPF XXX.610.565-XX) ; José Denivaldo Santos Venefrides (CPF XXX.931.835-XX) e Eli Miranda Silva Filho (CPF XXX.076.805-XX) a multa prevista nos art. 58, inciso II, da Lei 8.443/1992 e 268, inciso II, do Regimento Interno do TCU, fixando o prazo de quinze dias, a partir do recebimento da notificação, para que, nos termos do art. 214, inciso III, alínea "a", do Regimento Interno do TCU, comprove perante este Tribunal o recolhimento aos cofres do Tesouro Nacional do valor atualizado monetariamente desde a data deste acórdão até a do efetivo recolhimento, se for pago após o vencimento, na forma da legislação em vigor;
autorizar, desde logo, com fundamento nos art. 28, inciso II, da Lei 8.443/1992, a cobrança judicial das dívidas, caso não atendidas as notificações, conforme prevê o 219, inciso II, do Regimento Interno do TCU;
autorizar, caso seja de interesse dos responsáveis, o pagamento das dívidas em 36 parcelas mensais e consecutivas, nos termos do art. 26 da Lei 8.443/1992 c/c o art. 217 do Regimento Interno, fixando-lhes o prazo de quinze dias, a contar do recebimento da notificação, para comprovarem perante o Tribunal o recolhimento da primeira parcela, e de trinta dias, a contar da parcela anterior, para comprovarem os recolhimentos das demais parcelas, devendo incidir sobre cada valor mensal, atualizado monetariamente, os juros de mora devidos, na forma prevista na legislação em vigor;
encaminhar cópia da deliberação que vier a ser proferida, bem como do relatório e do voto que o fundamenta ao Procurador-Chefe da Procuradoria da República no Estado da Bahia, para a adoção das medidas que entender cabíveis, em conformidade com o art. 16, § 3º, da Lei 8.443/1992 c/c o art. 209, § 7º, do Regimento Interno do TCU."
7.	O Ministério Público junto ao TCU assim se manifestou:
"A propósito, o Ipasb é uma OSCIP que, segundo informações do processo, foi contratada para fornecer mão de obra em diversas áreas de interesse do município, objeto incompatível com a finalidade das OSCIP, segundo limitação imposta pela Lei 9.790/1999.
Ao apresentar o Acórdão 746/2014-TCU-Plenário, julgamento que pretendeu melhor avaliar os limites de atuação das OSCIP, a auditor instrutor no item 55 da derradeira instrução (peça 92) , apresentou o seguinte esclarecimento:
55. Observou-se que não condiz com a natureza das Oscips atuar em relação comercial com o Estado, fornecendo bens ou prestando serviços, mas sim atuar em colaboração, por meio da execução de projetos sociais de interesse público. Isso significa que não é correto que Oscips atuem em terceirização de mão-de-obra, seja por meio da celebração de contrato administrativo ou de Termo de Parceria.
O débito levantado nos autos é composto de várias parcelas. Chegou-se a cada importância pela diferença entre os valores pagos aos profissionais e o valor líquido repassado, onde o valor líquido é a despesa bruta menos as retenções, conforme se observa nos demonstrativos de peças 44 e 45. Nota-se que, mesmo a forma de contratação sendo inadequada, não integram o dano as remunerações pagas para os trabalhadores. 
Assim, comprovadas as irregularidades e a existência de débito, o auditor da Secex-TCE certificou a revelia dos responsáveis com arrimo nas comunicações recebidas, confirmou a inadequação na forma de contratação discutida nos autos e indicou o débito a ser cobrado dos responsáveis.
Nesse contexto, à vista dos elementos existentes nos autos, manifestamos, no essencial, nossa concordância com a proposta de encaminhamento uníssona alvitrada pela Unidade Técnica às peças 92 a 94."
	É o relatório.

não há

Procurador Marinus Eduardo De Vries Marsico.

TERMOS DE PARCERIA. CONTRATAÇÃO IRREGULAR DE OSCIP PARA INTERMEDIAÇÃO DE MÃO DE OBRA. AUSÊNCIA DE EFETIVA ANÁLISE DE CAPACIDADE OPERACIONAL. AUSÊNCIA DE COMPROVAÇÃO DOS EFETIVOS CUSTOS INCORRIDOS NA PRESTAÇÃO DE SERVIÇOS. CONTAS IRREGULARES. DÉBITO. MULTA.

TOMADA DE CONTAS ESPECIAL (TCE)

Secretaria de Controle Externo de Tomada de Contas Especial (SecexTCE).

Cuidam os autos de tomada de contas especial instaurada por determinação deste Tribunal (Acórdão 1852/2015-TCU-Plenário - proferido em relatório de auditoria) para a apuração de irregularidades referentes aos Termos de Parceria (TP) 1/2013 e 6/2013, firmados entre o município de Ibirapitanga/BA e o Instituto Projetos e Apoio Sociais no Brasil (Ipasb) .
2.	Os ajustes foram efetuados por dispensa de licitação com fulcro na Lei 9.790/1999 - que dispõe sobre a qualificação de pessoas jurídicas de direito privado, sem fins lucrativos, como Organizações da Sociedade Civil de Interesse Público - Oscip - e no Decreto 3.100/1999, o qual regulamenta essa norma legal (peças 1, p. 18, e 40, p. 193) .
3.	Como justificativa das contratações, foi editado o ato normativo 2/2013, explicitando que o motivo era "... a inexistência, dentro do quadro Permanente de Servidores, de pessoal suficiente ou devidamente qualificado que, sem prejuízo das funções que já exercem, possam suprir as necessidades das Secretarias de Saúde, Educação, Apoio Administrativo, Infra Estrutura e Assistência Social, e que as necessidade a serem supridas, as Secretarias Municipais supracitadas, são inadiáveis e imprescindíveis para a solução de continuidade dos serviços públicos essenciais"  (peça 54, p. 8) .
4.	Ambos os termos de parceria previram a aplicação de recursos repassados pelo Fundo Nacional de Saúde e tinham por objeto "operacionalizar o Programa Povo Com Mais Saúde", o qual tem por objetivo geral "melhorar a qualidade e ampliar os serviços voltados para a saúde no Município, de forma complementar, ofertados pela Secretaria Municipal de Saúde, prevenindo o risco de doenças a fim de garantir a melhoria da qualidade de vida, nos mais diversos aspectos, englobando o bem estar físico, psíquico e social dos cidadãos ibirapitanguenses, além de avaliar e acompanhar as atividades garantindo que a prestação dos serviços seja de forma igualitária e universal." (peça 1, p. 45) .
5.	Especificamente, as ações do programa, de acordo com os quantitativos previstos em cada termo de parceria, previam: a realização de consultas médicas, atendimentos de puericultura, atendimentos de pré-natal, atendimentos de prevenção de câncer cérvico-uterino, atendimentos de doenças sexualmente transmissíveis, atendimentos de diabetes, dentre outras ações de saúde (peça 12, p. 5-6) .
6.	O Termo de Parceria 1/2013, no valor de R$ 2.145.154,73, teve vigência de 1º/21/2013 a 31/10/2013 (peça 37, p. 2) . O Termo de Parceria 6/2013, no valor de R$ 1.650.000,00, teve vigência de 4/11/2013 a 31/12/2014 (peça 37, p. 2) . 
7.	Em relação a esses ajustes, foram feitas as seguintes considerações, em trabalho de auditoria realizado por este Tribunal (peças 103 e 113 do TC Processo 020.173/2014-8) :
a) ausência de designação formal de fiscal de contratos ou fragilidade na fiscalização das avenças: 
"Apesar de ter havido a designação formal de um representante da administração para acompanhamento da execução e fiscalização do contrato, segundo declaração do próprio funcionário, na prática, isso não ocorre. Ele alegou que supunha não precisarem de acompanhamento os Termos de Parceria celebrados com Oscips. Deste modo, não há registros ou qualquer espécie de controle auxiliar quanto às ocorrências relacionadas à execução do Termo de Parceria."
b) contratação irregular de Oscip para intermediação de mão de obra:
"o município não realizou um estudo prévio demonstrando os custos que seriam incorridos com a complementariedade, que na prática não existe, pois para que tal ocorresse, a Oscip deveria atuar na prestação de um serviço de interesse coletivo, com capacidade instalada própria, que o Estado resolvera apoiar. Porém, ela age como mera intermediária na contratação de mão de obra. 
A 'justificativa' apresentada pela Oscip nas atividades propostas em seu "Projeto de Apoio à Promoção da Saúde no Município de Ibirapitanga/BA" não corresponde à realidade, pois as atividades descritas são aquelas desempenhadas pela própria Secretaria, e não pela entidade." (grifou-se) . 
c) inexistência de análise da capacidade operacional da entidade e ausência de requisitos legais para celebração de parceria com o poder público:
"o município não fez uma análise quanto à capacidade operacional da entidade para prestar o serviço. Não há qualquer comprovação da execução pela entidade de outros projetos condizentes com o objeto do ajuste celebrado. Apesar da afirmação colhida na Prefeitura de que a Oscip atua em outros municípios, não foi apresentada nenhuma documentação comprobatória."
d) ausência de comprovação dos efetivos custos incorridos na prestação de serviços:
"ao somarmos os pagamentos aos profissionais de saúde que deram origem a cada um dos referidos valores, constatamos uma diferença significativa em cada um deles, revelando que o valor repassado mensalmente à Oscip é superior aos pagamentos efetuados por ela ao pessoal contratado".
8.	Em virtude desses fatos, os responsáveis foram instados a se manifestar nos seguintes termos:
a) citação dos srs. Isravan Lemos Barcelos (prefeito municipal e signatário dos termos de parcerias) , José Carlos Almeida Silva (chefe do setor de compras e responsável pela liquidação das despesas) e as entidade IPASB - Instituto Projetos e Apoio Sociais no Brasil e de seu presidente, sr. Erickson Eden Miranda Dias, em razão de:
- pagamentos ao Instituto Projetos e Apoio Sociais no Brasil sem a devida comprovação da despesa (montante de R$ 397.520,76, referente ao termo de parceria 1/2013, e R$ 348.605,51, referente ao termo de parceria 6/2013) (peça 47, p. 10) :
b) audiência do sr. Isravan Lemos Barcelos em razão de:
- criação da comissão de avaliação, por meio da Portaria 154/2014, em desacordo com o art. 11, §§1º e 2º, da Lei 9.790/1990 e art. 20, caput, do Decreto 3.100/1999, uma vez que ausente representante do Conselho Municipal de Saúde (Conselho de Política Pública da área correspondente) ;
- celebração dos termos de parceria 1/2013 e 6/2013 com Ipasb - Instituto Projetos e Apoio Sociais no Brasil para mera intermediação de mão de obra;
c) audiência do sr. Isravan Lemos Barcelos e dos membros da comissão de licitação, srs. Josinete Souza Babosa, José Wildes Azevedo Santos, José Denivaldo Santos Venefrides e Eli Miranda Silva Filho, em razão de:
- ausência de efetiva análise de capacidade operacional do Ipasb - Instituto Projetos e Apoio Sociais no Brasil nos processos de dispensa de licitação que deram origem aos termos de parceria 1/2013 e 6/2013;
d) audiência dos srs. Josinete Souza Barbosa Gomes, Sara Pereira Ladeira e Reginaldo Romão Viana Filho (membros da comissão de avaliação nomeados pela Portaria 154/2014) em razão de:
- emissão de pareceres, datados de 12/2/2014, referentes, respectivamente, à avaliação do termo de parceria 1/2013, executado no período de fevereiro a outubro de 2013, e do termo de parceria 6/2013, executado no período de novembro a dezembro de 2013, atestando a regularidade na prestação de serviços sem analisar o não atingimento das metas pactuadas.
II
9.	Devidamente instados a se manifestar, os responsáveis optaram por permanecer silentes. Dessa forma, de acordo com o art. 12, § 3º, da Lei 8.443/1992, estão caracterizadas as suas revelias, cabendo dar prosseguimento ao processo. 
10.	Tanto a unidade técnica quanto o Ministério Público junto ao TCU entenderam que as falhas estão configuradas e os responsáveis devem, de acordo com a situação de cada qual, ser condenados em débito e sofrer a aplicação de sanção.
11.	Passo a analisar os fatos pelos quais os responsáveis foram instados a se manifestar.
III
12.	Quanto ao débito imputado, registro que, nas peças 44 e 45, constam as memórias de cálculo das despesas não comprovadas, que perfazem, a valores históricos, o montante de R$ 397.520,76, referente ao termo de parceria 1/2013, e R$ 348.605,51, referente ao termo de parceria 6/2013.
13.	Tais memórias demonstram a diferença entre os valores repassados ao Ipasb e aqueles recebidos pelos profissionais que prestaram serviços mediante os termos de parceria, os quais serviam primordialmente para a intermediação de mão de obra.
14.	Em ambos os termos de parceria, os valores impugnados representam cerca de 21% dos valores repassados. Embora possa se esperar que, em contratos de intermediação de mão de obra, devam ocorrer despesas indiretas que mereçam ser ressarcidas pelo contratada, não se crê que seja de tal ordem de grandeza.
15.	De qualquer forma, caberia aos gestores e ao instituto contratado apresentar justificativas para tais gastos, o que não ocorreu. Em sendo assim, a realização de pagamentos sem o devido suporte documental que demonstre a efetiva contraprestação em bens e serviços acarreta a presunção relativa da existência de dano ao erário. 
16.	Como é sabido, a jurisprudência do TCU é firme no tocante à responsabilidade do gestor e das entidades beneficiárias pela comprovação da boa e regular aplicação dos recursos federais recebidos mediante convênio ou instrumentos congêneres. Nesse passo, todo aquele que utiliza ou gerencia recursos públicos, por obrigação constitucional e legal, submete-se ao dever de demonstrar o correto emprego dos valores federais, nos termos dos arts. 70, parágrafo único, e 37, caput, da Constituição de 1988 e 93 do Decreto-Lei 200, de 25 de fevereiro de 1967.
17.	Dessa forma, em face da ausência de elementos capazes de demonstrar nos autos a boa e regular aplicação dos recursos em questão e de permitir a conclusão pela boa-fé, alinho-me ao encaminhamento sugerido pela unidade técnica e endossado pelo Parquet especializado, no sentido de julgar irregulares as presentes contas com a condenação solidária dos responsáveis citados pelos valores impugnados.
18.	O sr. Isravan Lemos Barcelos (então prefeito municipal) porque, ao assinar os termos de compromisso, assumiu a responsabilidade pela regular aplicação dos recursos pactuados. Dessa forma, cabia ao gestor fiscalizar a execução do termo de parceria e exigir a fiel observância do pactuado, o que não ocorreu (v.g. Acórdãos da Primeira Câmara 8.722/2020 e 6.728/2018) .
19.	O sr. José Carlos Almeida Silva (chefe do setor de compras) porque foi o responsável pela liquidação das despesas, restando, pois, devidamente configurado o nexo de causalidade entre sua conduta e o prejuízo verificado.
20.	O Instituto Projetos e Apoio Sociais no Brasil (Ipasb) porque recebeu recursos sem a devida contraprestação; e seu então presidente - sr. Erickson Eden Miranda Dias - porque geriu o instituto de forma que fossem auferidos benefícios indevidos. Nesse sentido, assim dispõe o enunciado de Súmula 286 da jurisprudência desta Corte:
"a pessoa jurídica de direito privado destinatária de transferências voluntárias de recursos federais feitas com vistas à consecução de uma finalidade pública responde solidariamente com seus administradores pelos danos causados ao erário na aplicação desses recursos." 
21.	Por fim, tendo em vista a reprovabilidade da conduta desses responsáveis, que deixaram de comprovar a regular aplicação dos recursos públicos federais recebidos, infringindo dever legal e constitucional, bem como a magnitude do dano causado, deve ser aplicada, individualmente, a multa prevista no artigo 57 da Lei 8.443/1992, no valor de R$ 95.000,00 (equivalente a cerca de 10% do valor atualizado do débito) .
IV
22.	Trato agora das seguintes falhas atribuídas exclusivamente ao sr. Isravan Lemos Barcelos (então prefeito municipal) :
	- criação da comissão de avaliação, por meio da Portaria 154/2014, em desacordo com o art. 11, §§1º e 2º, da Lei 9.790/1990 e art. 20, caput, do Decreto 3.100/1999, uma vez que ausente representante do Conselho Municipal de Saúde (Conselho de Política Pública da área correspondente) ; e
- celebração dos termos de parceria 1/2013 e 6/2013 com Ipasb - Instituto Projetos e Apoio Sociais no Brasil para mera intermediação de mão de obra.
IV.1
23.	Consoante o art. 11, § 1º, da Lei 9.790/1990, "os resultados atingidos com a execução do Termo de Parceria devem ser analisados por comissão de avaliação, composta de comum acordo entre o órgão parceiro e a Organização da Sociedade Civil de Interesse Público." (grifou-se) . 
24.	Já de acordo com o art. 20, caput, do Decreto 3.100/1999, essa comissão deverá ser composta por dois membros do respectivo poder executivo, um da organização da sociedade civil de interesse público e um membro indicado pelo conselho de política pública da área de atuação correspondente, no caso o Conselho Municipal de Saúde. 
25.	Entretanto, de acordo com a Portaria 154/2014, editada pelo Município de Ibirapitanga em 26/2/2014 (peça 13, p. 14) , nenhum representante do Conselho Municipal de Saúde compunha a comissão de avaliação. Assim a falha restou configurada.
IV.2
26.	Quanto ao objeto dos termos de parceria, observo que o art. 3º da Lei 9.790/1999 estabelece as finalidades a que as organizações da sociedade civil de interesse público se destinam. Dentre elas, destaco o inciso III desse dispositivo, o qual permite que essas entidades desenvolvam a "promoção gratuita da saúde, observando-se a forma complementar de participação das organizações de que trata esta Lei".
27.	Já o art. 9º dessa norma estabelece que os termos de parceria devem ser destinados "à formação de vínculo de cooperação entre as partes, para o fomento e a execução das atividades de interesse público previstas no art. 3º desta Lei."
28.	Ademais, devem constar do termo de parceria a estipulação das metas e dos resultados a serem atingidos e os respectivos prazos de execução (inciso II art. 10 da Lei 9.790/1999) .
29.	Bem se vê que a norma não prevê a simples intermediação de mão de obra, como acontece no presente caso. Nessa linha, destaco o exposto mediante o Acórdão 352/2016-TCU-Plenário, quando se decidiu que: "não há amparo legal na contratação de mão de obra por entidade interposta mediante a celebração de termos de compromisso com Oscip ou de instrumentos congêneres, tais como convênios, termos de cooperação ou termos de fomento, firmados com entidades sem fins lucrativos."
30.	Em sendo assim, entendo que essa falha também restou configurada.
V
31.	Trato agora da falha referente à ausência de efetiva análise de capacidade operacional do Ipasb - Instituto Projetos e Apoio Sociais no Brasil nos processos de dispensa de licitação que deram origem aos termos de parceria 1/2013 e 6/2013.
32.	Consoante o disposto no art. 27, inciso II, do Decreto 3.100/1999, deve ser avaliada a capacidade técnica e operacional dos candidatos a celebrar termos de parceria com o setor público.
33.	Entretanto, consoante exposto no relatório de fiscalização (peça 6, p. 39) : "o município não fez uma análise quanto à capacidade operacional da entidade para prestar o serviço. Não há qualquer comprovação da execução pela entidade de outros projetos condizentes com o objeto do ajuste celebrado."
34.	Desta feita, entendo que a falha restou configurada, devendo por ela responder o sr. Isravan Lemos Barcelos, autoridade que adjudicou as parcerias, e os membros da comissão de licitação, os quais especificaram a documentação a ser exigida dos proponentes das parcerias, srs. José Wildes Azevedo Santos, José Denivaldo Santos Venefrides e Eli Miranda Silva Filho (peça 54, p. 9, do TC Processo 020.173/2014-8) .
35.	Já a responsabilidade da sra. Josinete Souza Barbosa (também membro da comissão de licitação) decorre da participação na adjudicação da dispensa referente ao Termo de Parceria 1/2013 (peça 40, p. 194) .
VI
36.	Passo a analisar a emissão de pareceres, datados de 12/2/2014, referentes, respectivamente, à avaliação do termo de parceria 1/2013, executado no período de fevereiro a outubro de 2013, e termo de parceria 6/2013, executado no período de novembro a dezembro de 2013.
37.	Consoante a matéria objeto de audiência, mediante tais pareceres, foi atestada a regularidade na prestação de serviços sem analisar o não atingimento das metas pactuadas (peças 12, p. 3, e 13, p. 3) . A comissão de avaliação manifestou-se nos seguintes termos:
	"Quanto aos dados registrados no relatório de execução do objeto apresentado pelo Ipasb e as ações acompanhadas por esta comissão, senão vejamos:
	- boa produtividade;
	- cumprimento integral da carga horária; ...
	Diante do apresentado acima, informamos que as ações foram realizadas a contento e que foi cumprido o pactuado no projeto e no Termo de Parceria para este período." (grifou-se) . 
38. 	Entretanto, consoante o relatório apresentado pela entidade, foi informado que as metas pactuadas somente foram parcialmente cumpridas (peça 12, p. 5-6, e 13, p. 5-6) . Ou seja, a falha restou devidamente configurada, devendo os srs. Josinete Souza Barbosa, Sara Pereira Ladeira e Reginaldo Romão Viana Filho por ela responder.
VI
39.	Confirmadas as irregularidades objeto de audiências, entendo pertinente a aplicação da multa prevista no art. 58, inciso I, da Lei 8.443/1992. Passo estão à dosimetria das penas, sempre considerando que não há a ocorrência de específicas situações atenuantes ou agravantes das condutas em questão.
40.	Ao sr. Isravan Lemos Barcelos (então prefeito municipal) , ante o número de irregularidades a ele atribuídas - três -, bem como a maior reprovabilidade de sua conduta, ante em razão do cargo que ocupava, entendo pertinente a aplicação de sanção no valor de R$ 15.000,00.
41.	À sra. Josinete Souza Barbosa Gomes, por estar envolvida em duas irregularidades, entendo pertinente a aplicação de multa no valor de R$ 10.000,00.
42.	Aos srs. José Denivaldo Santos Venefrides, Eli Miranda Silva Filho, José Wildes Azevedo Santos, Sara Pereira Ladeira e Reginaldo Romão Viana Filho, por estarem envolvidos em apenas uma irregularidade, entendo que a multa a ser aplicada, individualmente, deva ser de R$ 5.000,00.
VII
43.	Em sendo assim, em face da ausência de elementos capazes de permitir a conclusão pela boa-fé, cabe julgar irregulares as presentes contas.
Ante o exposto, acolhendo na essência os pareceres precedentes, cujos fundamentos incorporo como razões de decidir, manifesto-me para que o Tribunal aprove o acórdão que ora submeto à apreciação deste Colegiado.
TCU, Sala das Sessões Ministro Luciano Brandão Alves de Souza, em 2 de setembro de 2020.
BENJAMIN ZYMLER 
Relator